臺灣嘉義地方法院民事判決
110年度重訴字第63號
原      告  蘇柏淞  

訴訟代理人  林德昇律師
            呂紫君律師
被      告  郭明正  

特別代理人  郭靜雅  
訴訟代理人  柯彩燕律師
上列當事人間請求塗銷抵押權設定登記事件，本院於民國111年6
月1日言詞辯論終結，判決如下：      
    主  文
被告應將如附表編號1所示之抵押權設定登記予以塗銷。
訴訟費用由原告負擔。
    事實及理由
壹、程序方面
    按對於無訴訟能力人為訴訟行為，因其無法定代理人或其法
    定代理人不能行代理權，恐致久延而受損害者，得聲請受訴
    法院之審判長，選任特別代理人。無訴訟能力人有為訴訟之
    必要，而無法定代理人或法定代理人不能行代理權者，其親
    屬或利害關係人，得聲請受訴法院之審判長，選任特別代理
    人。選任特別代理人之裁定，並應送達於特別代理人。特別
    代理人於法定代理人或本人承當訴訟以前，代理當事人為一
    切訴訟行為。但不得為捨棄、認諾、撤回或和解。選任特別
    代理人所需費用，及特別代理人代為訴訟所需費用，得命聲
    請人墊付，民事訴訟法第51條定有明文。查被告因罹患腦中
    風、失智症，長期臥病在床喪失訴訟能力，未經監護宣告，
    致無法定代理人可進行訴訟程序，經本院函詢高雄長庚紀念
    醫院，據函覆略以：郭明正最近一次回診本院日期為110年1
    0月19日，其行動困難致須由輪椅代步，且臨床難以與郭明
    正進行醫病互動，研判其可能無法自行聽取病情說明、無法
    自主判斷事理，並表達其自我意見等語（見本院110年度聲
    字第266號卷第37頁），本院遂依聲請於110年11月30日以11
    0年度聲字第266號裁定，選任郭靜雅為被告之特別代理人進
    行本件訴訟，先予敘明。
貳、實體方面
一、原告主張：
    坐落嘉義縣○○鎮○○段000○000地號土地及同段228、229建號
    建物（下稱系爭不動產）為原告所有。於民國81年4月17日
    ，原告提供系爭不動產設定如附表編號1所示之最高限額抵
    押權（下稱如附表編號1所示之抵押權）給被告，所擔保之
    債權為借款債權（清償日期依照各個契約約定）。因自81年
    4月17日借款日起算，迄今已經過29年，依民法第880條規定
    ，被告之抵押權所擔保之債權應已因時效完成後經過5年不
    行使而消滅。且該借款債權已清償完畢，此有原告與被告特
    別代理人簽立之111年6月2日清償協議書可稽，原告亦得請
    求以擔保債權清償完畢事由，塗銷如附表編號1所示之抵押
    權設定登記。爰依民法第767條、第880條之規定，提起本訴
    ，另原告願意負擔訴訟費用。並聲明：被告應將如附表編號
    1所示之抵押權設定登記予以塗銷。
二、被告答辯：
    如附表編號1所示之抵押權為最高限額抵押權，存續期間自8
    1年4月15日至101年4月14日止係指所擔保不特定債權之債權
    發生期限，並非如附表編號1所示之抵押權本身之權利存續
    期間。又該擔保之債權為未定返還期限之消費借貸關係，且
    被告未曾向原告為催告通知，則雙方間消費借貸關係之消滅
    時效無從起算，然雙方就該消費借貸關係業已結算抵押債權
    金額，原告已清償抵押債權完畢，並簽立清償協議書，本件
    所生之訴訟費用應由原告負擔等語。
三、本院之判斷：　　
  ㈠按所有人對於無權占有或侵奪其所有物者，得請求返還之。對於妨害其所有權者，得請求除去之。有妨害其所有權之虞者，得請求防止之。民法第767條第1項定有明文。又抵押權為擔保物權，具有從屬性，倘無所擔保之債權存在，抵押權即無由成立，自應許抵押人請求塗銷該抵押權之設定登記（最高法院84年度台上字第167號裁判要旨參照）。
　㈡原告主張：系爭不動產為原告所有，於81年4月17日，原告提供系爭不動產設定如附表編號1所示之抵押權給被告，所擔保之債權為借款債權，雙方就該消費借貸關係業已結算抵押債權金額，原告已清償抵押債權完畢之事實，為被告所不爭執，並有系爭不動產登記謄本、清償協議書為證（見本院卷第13至20頁、第237頁），應認原告之主張為真實。準此，被告就如附表編號1所示之抵押權所擔保之債權已受清償而消滅，基於抵押權之從屬性，如附表編號1所示之抵押權亦已一併歸於消滅。則如附表編號1所示之抵押權登記之存在，已對系爭不動產之所有權行使造成妨害。從而，原告依民法第767條第1項中段之規定請求被告塗銷如附表編號1所示之抵押權設定登記，為有理由，應予准許。
四、本件事證已臻明確，兩造其餘攻擊防禦方法，經審核結果，
    均不足以影響判決結果，爰不一一論述，附此敘明。
五、訴訟費用負擔之依據：民事訴訟法第80條。　
中　　華　　民　　國　　111 　年　　6 　　月　　16　　日
                          民一庭法　官　黃茂宏   
以上正本係照原本作成。
如對本判決上訴須於判決送達後20日內向本院提出上訴狀。 
如委任律師提起上訴者，應一併繳納上訴審裁判費。 
中　　華　　民　　國　　111 　年　　6 　　月　　16　　日
                                書記官　官佳慧
附表
編號 抵押權登記事項  備註 1 登記次序：0000-000 權利種類：抵押權 收件年期：民國81年 字號：林地登字第005787號 登記日期：民國81年04月17日 登記原因：設定 權利人：郭明正 債權額比例：全部 擔保債權總金額：本金最高限額新台幣3,000,000元 存續期間：自81年04月15日至101年04月14日 清償日期：依照各個契約約定 利息（率）：依照各個契約約定 遲延利息（率）：依照各個契約約定 違約金：依照各個契約約定 債務人及債務額比例：蘇柏淞 權利標的：所有權 設定權利範圍：全部 證明書字號：081林地字第001471號 設定義務人：蘇柏淞 共同擔保地號：西林段269、270地號 共同擔保建號：西林段228、229建號 其他登記事項：（空白）